【裁判字號】    96,上易,261
【裁判日期】    971231
【裁判案由】    塗銷所有權移轉登記
【裁判全文】
臺灣高等法院高雄分院民事判決         96年度上易字第261號
上  訴  人  乙○○○
            甲○○
            丙○○
上三人共同
訴訟代理人  林石猛律師
            邱基峻律師
            黃致穎律師
被 上 訴人  丁○○
訴訟代理人  洪千琪律師
上列當事人間塗銷所有權移轉登記事件，上訴人對於中華民國
96年10月31日臺灣高雄地方法院95年度訴字第1674號所為第一審
判決，提起上訴，本院於民國97年12月17日言詞辯論終結，判決
如下：
    主  文
上訴駁回。
第二審訴訟費用由上訴人負擔。
    事實及理由
一、被上訴人起訴主張：上訴人乙○○○積欠伊本票票款共計新
    台幣（下同）200 萬元未為清償，伊乃持前揭上訴人乙○○
    ○所簽發之本票4 紙向原審法院聲請裁定准許強制執行，經
    原審法院於民國（下同）90年3 月13日以90年度票字第4156
    號民事裁定准許強制執行，並於同年月31日確定在案。詎上
    訴人乙○○○為規避上開債務，竟於90年3 月27日分別與其
    子即上訴人甲○○、丙○○通謀而為虛偽買賣之意思表示，
    將其所有如附表一、二所示土地及建物各出售予上訴人甲○
    ○及丙○○，並於同年4 月23日以在同年3 月27日買賣為原
    因，向高雄市政府地政處前鎮地政事務所（下稱前鎮地政事
    務所），申請將如附表一、二所示不動產之所有權移轉分別
    登記予上訴人甲○○及丙○○，且於同年4 月25日登記完竣
    。上訴人乙○○○分別與上訴人甲○○、丙○○，就如附表
    一、二所示不動產所為之買賣行為及所有權移轉登記行為，
    應係通謀虛偽意思表示而屬無效，爰代位上訴人乙○○○依
    民法767 條或第113 條規定，請求確認上訴人乙○○○與甲
    ○○、丙○○間分別就如附表一、二所示不動產所為之買賣
    關係不存在，並請求上訴人甲○○及丙○○分別塗銷如附一
    、二所示不動產所為之所有權移轉登記。如法院審理結果認
    上訴人間並非通謀虛偽意思表示，而應係贈與，則依民法第
    244 條第1 項之規定，請求撤銷上訴人間就系爭如附表一、
    二所示不動產所為之贈與行為及所有權移轉登記行為，並依
    同法第244 條第4 項規定，請求上訴人甲○○及丙○○分別
    塗銷如附表一、二所示不動產之所有權移轉登記等語。並先
    位聲明：(一)確認上訴人乙○○○與甲○○間於90年3 月27日
    就如附表一所示不動產所為之買賣關係不存在。(二)上訴人甲
    ○○應將如附表一所示不動產於90年4 月23日經高雄市政府
    地政處前鎮地政事務所以鎮登字第2545號收件，於90年4 月
    25日所為之所有權移轉登記予以塗銷。(三)確認上訴人乙○○
    ○與丙○○間於90年3 月27日就如附表二所示不動產所為之
    買賣關係不存在。(四)上訴人丙○○應將如附表二所示不動產
    於90年4 月23日經高雄市政府地政處前鎮地政事務所以鎮登
    字第2545號收件，於90年4 月25日所為之所有權移轉登記予
    以塗銷。備位聲明：(一)上訴人乙○○○與甲○○間就如附表
    一所示不動產所為之贈與行為及所有權登記移轉行為應予撤
    銷。(二)上訴人甲○○應將如附表一所示土地及建物所為之所
    有權移轉登記予以塗銷。(三)上訴人乙○○○與丙○○間就如
    附表二所示不動產所為之贈與行為及所有權登記移轉行為應
    予撤銷。(四)上訴人丙○○應將如附表二所示不動產所為之所
    有權移轉登記予以塗銷。
二、上訴人則以：被上訴人主張上訴人間就如附表一、二所示不
    動產所為買賣係通謀虛偽意思表示，代位上訴人乙○○○請
    求塗銷系爭不動產所有權之移轉登記，應不得將上訴人乙○
    ○○列為上訴人，且被上訴人就本件訴訟亦無確認利益。又
    乙○○○係因其子即丙○○於90年4 月9 日結婚，而依台灣
    習俗，父母於子女結婚時通常會贈與子女金飾、禮金或其他
    具有經濟價值之物品予以祝福，故乃將其所有如附表一所示
    不動產之持分贈與丙○○，然為公平起見，遂將其所有如附
    表二所示不動產之持分亦贈與甲○○，惟為節省稅負乃以買
    賣形式為系爭不動產之所有權移轉，但上訴人間之贈與行為
    既已合法成立，被上訴人自不得主張撤銷或無效，且乙○○
    ○是否積欠被上訴人本票票款200 萬元及陷於給付遲延之狀
    態尚待商榷，況被上訴人自80年間起即陸續向乙○○○借款
    ，總計尚積欠借款金額552 萬1456元未為清償，乙○○○並
    未陷於無資力，又何須脫產？再者，民法第244 條第1 項所
    定撤銷權，其除斥期間為1 年，被上訴人既已於90年9 月19
    日即已知悉乙○○○於90年4 月25日將系爭不動產分別贈與
    上訴人甲○○及丙○○，其撤銷權自已罹於1 年之時效，依
    法應已不得行使撤銷權。至備位聲明部分，上訴人自始至終
    均反對被上訴人追加，原審法院應不得對之為審理，況被上
    訴人係主張所有權移轉登記行為應予撤銷，乃撤銷物權行為
    之聲明，而贈與係債權行為，被上訴人既係主張撤銷物權行
    為，法院自不得認為被上訴人有撤銷債權行為之意思等語，
    資為抗辯。並聲明：被上訴人之訴駁回。
三、原審判決上訴人敗訴，上訴人不服，於本院聲明：(一)原判決
    廢棄。(二)被上訴人在第一審之訴駁回。(三)第一、二審訴訟費
    用由被上訴人負擔。
    被上訴人答辯聲明：（一）上訴駁回。（二）第二審訴訟費
    用由上訴人負擔。
四、兩造不爭執之事項：
  (一)被上訴人於90年3 月間持上訴人乙○○○所簽發，發票日期
    均為89年5 月26日，未載到期日，面額各為50萬元，總計金
    額為200 萬元之本票4 紙向原審法院聲請裁定准許強制執行
    ，經原審法院於90年3 月13日以90年度票字第4156號民事裁
    定准許強制執行，並於同年月31日確定在案。
  (二)上訴人乙○○○對被上訴人提起確認原審法院90年度票字第
    4156號民事裁定所載本票債權不存在之訴訟，經原審法院高
    雄簡易庭以90年度雄簡字第863 號判決駁回乙○○○之訴，
    乙○○○不服提起上訴，仍經原審法院以92年度簡上字第36
    3 號判決駁回乙○○○之上訴確定在案。
  (三)上訴人乙○○○於90年4 月23日以在同年3 月27日買賣為原
    因向前鎮地政事務所申請將如附表一所示不動產之所有權移
    轉登記予上訴人甲○○，經前鎮地政事務所以鎮登字第2545
    號收件，於90年4月25日登記完竣。
  (四)上訴人乙○○○於90年4 月23日以在同年3 月27日買賣為原
    因向前鎮地政事務所申請將如附表二所示不動產之所有權移
    轉登記予上訴人丙○○，經前鎮地政事務所以鎮登字第2545
    號收件，於90年4月25日登記完竣。
五、本件之爭點：
  (一)先位請求部分：
    1.上訴人乙○○○與被告甲○○、丙○○間於90年3 月27日
      分別就系爭如附表一、二所示不動產所為之買賣行為，是
      否為通謀虛偽意思表示而屬無效？
    2.上訴人有無即受確認判決之法律上之利益？
    3.被上訴人請求確認上訴人乙○○○與上訴人甲○○、丙○
      ○間於90年3 月27日分別就系爭如附表一、二所示不動產
      所為之買賣關係不存在，及上訴人甲○○、丙○○應分別
      將前鎮地政事務所於90年4 月23日以鎮登地字第2545號收
      件就前項土地及建物所為，於90年4 月25日登記完竣之所
      有權移轉登記行為，予以塗銷，有無理由？
  (二)備位請求部分：
    1.被上訴人請求撤銷上訴人乙○○○與上訴人甲○○、丙○
      ○間於90年3 月27日分別就系爭如附表一、二所示不動產
      所為之買賣行為，及於90年4 月23日就系爭如附表一、二
      所示不動產所為，於90年4 月25日登記完竣之所有權移轉
      登記行為，有無理由？
    2.被上訴人請求上訴人甲○○及丙○○應分別將前鎮地政事
      務所於90年4 月23日以鎮登地字第2545號收件就如附表一
      、二所示土地及建物所為，於90年4 月25日登記完竣之所
      有權移轉登記行為，予以塗銷，有無理由？
六、關於先位請求部分本院之判斷：
  (一)上訴人乙○○○與上訴人甲○○、丙○○間於90年3 月27日
    分別就系爭如附表一、二所示之不動產所為之買賣行為，是
    否為通謀虛偽意思表示而屬無效？
    1.按表意人與相對人通謀而為虛偽意思表示者，其意思表示
      無效，民法第87條第1 項前段明定；又稱買賣者，謂當事
      人約定一方移轉財產權於他方，他方支付價金之契約。當
      事人就標的物及其價金互相同意時，買賣契約即為成立。
      民法第34 5條第1 項、第2 項定有明文。故買賣契約之成
      立，以當事人就標的物及其價金互相同意為要件，其未就
      標的物及價金互相同意者，自不得謂其買賣契約為已成立
      。查系爭如附表一、二所示不動產，經上訴人乙○○○於
      90年4 月23日以在同年3 月27日買賣為原因向前鎮地政事
      務所申請將如附表一、二所示不動產之所有權移轉分別登
      記予上訴人甲○○及丙○○，並經前鎮地政事務所以鎮登
      字第2545號收件，於90年4 月25日登記完竣，又上訴人雖
      於95年6 月21日第一次審理期日否認該以買賣原因所為之
      移轉登記為通謀虛偽意思表示，並要求被上訴人應舉證（
      見一審卷第44頁），惟嗣後於95年7 月18日具狀陳稱：乙
      ○○○係基於父母贈與子女財產之意思，將系爭如附表一
      、二所示不動產以於90年3 月27日買賣為原因，分別移轉
      登記予甲○○、丙○○等情（見一審卷第49頁），足認上
      訴人乙○○○與上訴人甲○○、丙○○間並無交付價金而
      分別買賣系爭如附表一、二所示不動產之事實，渠等間應
      未成立買賣契約，乃渠等竟明知而為買賣，渠等有通謀虛
      偽買賣之意思表示甚明，依上開法條規定，渠等間之買賣
      行為自屬無效。
    2.次按民法第87條第2 項所謂虛偽意思表示隱藏他項法律行
      為者，適用關於該項法律行為之規定，係指為虛偽意思表
      示之當事人間，隱藏有他項真實之法律行為而言，其所隱
      藏之行為當無及於他人之效力，最高法院50年度台上字第
      2675號判例可資參照。本件上訴人雖主張系爭不動產買賣
      隱藏贈與行為，應適用贈與之法律關係，被上訴人不得主
      張系爭不動產買賣係屬無效云云，惟縱依上訴人前開所述
      ，認渠等間確有贈與之意思合致而以買賣形式為系爭如附
      表一、二所示不動產之所有權移轉登記，然依前揭最高法
      院判例意旨，渠等間所隱藏之贈與行為，其效力應不及於
      被上訴人，是亦難執為有利於上訴人之認定。上訴人主張
      ，被上訴人不得主張系爭不動產買賣行為係屬無效云云，
      不足採取。
  (二)本件被上訴人有無即受確認判決之法律上利益？
    按所謂即受判決之法律上利益，係指因法律關係之存否不明
    確，致原告在私法上之地位有受侵害之危險，而此項危險得
    以對於被告之確定判決除去者而言，故確認法律關係成立或
    不成立之訴，茍具備前開要件，即得謂有即受確認判決之法
    律上利益，最高法院42年度台上字第1031號判例可資參照。
    本件被上訴人主張上訴人間系爭如附表一、二所示不動產之
    買賣行為屬通謀虛偽意思表示而為無效，渠等間之買賣關係
    不存在一情，上訴人就此雖辯稱，上訴人並未否認該買賣關
    係為通謀虛偽意思表示，而係主張隱藏贈與行為，故被上訴
    人請求確認上訴人間之該買賣關係不存在，並無確認之利益
    云云，惟查，上訴人於原審第一次審理期日即否認該以買賣
    原因所為之移轉登記為通謀虛偽意思表示，已如前述，可見
    上訴人平日即否認此移轉登記為通謀虛偽意思表示，且在
    本件移轉登記之原因上係登記買賣，故由上訴人之外觀行為
    上應認其等所主張之移轉登記之原因關係為「買賣」，被上
    訴人若非主張上訴人間以買賣原因所為之移轉登記行為為通
    謀虛偽意思表示即無從除去以買賣為原因之移轉登記而將所
    有權回復至乙○○○名下，故被上訴人訴請確認上訴人間之
    買賣關係不存在，仍有確認之利益存在，其提起確認之訴，
    並為先位聲明，核無不合，上訴人抗辯，被上訴人無確認之
    利益云云，自不足採。
  (三)被上訴人請求確認上訴人乙○○○與甲○○、丙○○間於90
    年3 月27日分別就系爭如附表一、二所示不動產所為之買賣
    關係不存在，及上訴人甲○○、丙○○應分別將前鎮地政事
    務所於90年4 月23日以鎮登地字第2545號收件就前項土地及
    建物所為，於90年4 月25日登記完竣之所有權移轉登記行為
    ，予以塗銷，有無理由？
    1.按表意人與相對人通謀而為虛偽意思表示者，其意思表示
      無效；所有人對於無權占有或侵奪其所有物者，得請求返
      還之。對於妨害其所有權者，得請求除去之。有妨害其所
      有權之虞者，得請求防止之。債務人怠於行使其權利時，
      債權人因保全債權，得以自己之名義，行使其權利。民法
      第87條第1項 、第767 條及第242 條本文分別定有明文。
    2.次按代位權係債權人代行債務人之權利，代行者與被代行
      者之間，必須有債權、債務關係之存在，否則即無行使代
      位權之可言，並以債權人如不代位行使債務人之權利，其
      債權即有不能受完全滿足清償之虞而有保全債權之必要始
      得為之，倘債之標的與債務人之資力有關，如金錢之債，
      其債務人應就債務之履行負無限責任時，代位之行使自以
      債務人陷於無資力或資力不足為要件，若債務人未陷於無
      資力或資力不足者，即無行使代位權以保全債權之必要（
      參閱最高法院94年度台上字第301 號、93年度台再字第5
      號、88年度台上字第69 4號判決意旨）。
      經查，被上訴人對上訴人乙○○○確有系爭200 萬元之本
      票債權存在，已如前述，乙○○○雖辯稱，伊對被上訴人
      有55 2萬1456元借款債權存在，經抵銷後，被上訴人尚欠
      乙○○○，對乙○○○已無債權存在，不能提起本件之訴
      云云，惟查，乙○○○曾對被上訴人起訴請求給付借款
      552 萬1456元本息，經判決敗訴確定，此有本院97年度上
      字第51號民事判決一份在卷可稽，且為兩造所不爭執之事
      實，故上訴人乙○○○此部分所辯，並不足採。
      又查，上訴人乙○○○，自89年迄今，名下僅有坐落高雄
      市○鎮區○○段二小段33 -1 地號土地（地目：道），及
      國瑞廠牌汽車1 輛，財產現值共為782,600 元，此有原審
      調取之乙○○○之稅務電子閘門財產所得調件明細表（見
      一審卷第104 至113 頁、第148 至150 頁），足見乙○○
      ○現有資力顯不足清償系爭200 萬元之本票債務。從而，
      被上訴人為使其債權能完全受清償，代位行使債務人乙○
      ○○之權利，依上揭說明，核屬必要。
    3.本件上訴人間並無買賣行為存在，其等間分別就系爭如附
      表一、二所示不動產所為之買賣行為及所有權移轉登記行
      為，既為通謀虛偽意思表示，均屬無效，已如前述，被上
      訴人請求確認上訴人乙○○○與上訴人甲○○、丙○○間
      於90年3 月27日分別就系爭如附表一、二所示不動產所為
      之買賣關係不存在，即屬有據。又乙○○○與甲○○、丙
      ○○間分別就系爭如附表一、二所示不動產所為之所有權
      移轉登記行為，雖屬上訴人間通謀所為之虛偽意思表示而
      屬無效，惟於該所有權移轉登記塗銷以前，該所有權移轉
      登記，足以妨害乙○○○對於系爭不動產所有權之行使，
      乙○○○原得本於民法第767 條之規定，訴請甲○○及丙
      ○○分別塗銷系爭如附表一、二所示不動產之所有權移轉
      登記，惟乙○○○怠於行使此項權利，被上訴人為其債權
      人，因保全債權，自得依民法第242 條之規定，以債權人
      之地位，代位乙○○○行使此項權利，被上訴人請求甲○
      ○應將如附表一所示不動產於90年4 月23日經高雄市政府
      地政處前鎮地政事務所以鎮登字第2545號收件，於90 年4
      月25日所為之所有權移轉登記予以塗銷，及請求丙○○應
      將如附表二所示不動產於90年4 月23日經高雄市政府地政
      處前鎮地政事務所以鎮登字第2545號收件，於90年4 月25
      日所為之所有權移轉登記予以塗銷，亦屬有據。
四、綜上，原審依被上訴人之先位請求而為被上訴人勝訴之判決
    ，並明就其備位請求毋庸審酌，並無不當，上訴意旨求予
    廢棄改判，為無理由，應予駁回。
五、據上論結，本件上訴為無理由，依民事訴訟法第449 條第1
    項、第78條、第85條第1項前段，判決如主文。
中    華    民    國    97    年    12    月    31    日
                              民事第四庭
                                  審判長法官  蔡文貴
                                  法      官  陳真真
                                  法      官  黃科瑜
以上正本證明與原本無異。
本件判決不得上訴。
中    華    民    國    98    年    1     月    6     日
                                  書  記  官  邱麗莉
 附表一（上訴人甲○○部分）
┌──┬────────────┬────────┬────┬──────┐
│編號│  不  動  產  標  示    │   面     積    │權利範圍│收 件 案 號 │
├──┼────────────┼────────┼────┼──────┤
│1   │高雄市○鎮區○○段二小段│52平分公尺      │15分之2 │高雄市前鎮地│
│    │33地號土地              │                │        │政事務所90年│
│    │                        │                │        │4 月23日鎮登│
│    │                        │                │        │字2545號收件│
├──┼────────────┼────────┼────┼──────┤
│2   │高雄市○鎮區○○段二小段│80.46平方公尺   │15分之2 │同上        │
│    │11建號即門牌號碼高雄市前│                │        │            │
│    │鎮區○○○街4 號建物    │                │        │            │
└──┴────────────┴────────┴────┴──────┘
 附表二（上訴人丙○○部分）
┌──┬────────────┬────────┬────┬──────┐
│    │                        │                │        │            │
│編號│  不  動  產  標  示    │   面     積    │權利範圍│收 件 案 號 │
│    │                        │                │        │            │
├──┼────────────┼────────┼────┼──────┤
│1   │高雄市○鎮區○○段二小段│52平分公尺      │15分之4 │高雄市前鎮地│
│    │33地號土地              │                │        │政事務所90年│
│    │                        │                │        │4 月23日鎮登│
│    │                        │                │        │字2545號收件│
├──┼────────────┼────────┼────┼──────┤
│2   │高雄市○鎮區○○段二小段│80.46平方公尺   │15分之4 │同上        │
│    │11建號即門牌號碼高雄市前│                │        │            │
│    │鎮區○○○街4 號建物    │                │        │            │
└──┴────────────┴────────┴────┴──────┘
                                                      Q


司法院資訊處製作；財團法人民間司法改革基金會備份。
